臺灣高等法院刑事判決
109年度上易字第1318號
上  訴  人  臺灣新北地方檢察署檢察官
上  訴  人  
即  被  告  賴騰偉




選任辯護人  高立翰律師(法扶律師)        
被      告  楊仁豪



上列上訴人等因被告等傷害等案件，不服臺灣新北地方法院108
年度易字第601號，中華民國109年5月20日第一審判決（起訴案
號：臺灣新北地方檢察署107年度調偵字第2987號），提起上訴
，本院判決如下：
    主  文
原判決撤銷。
賴騰偉犯毀損罪，處拘役貳拾日，如易科罰金，以新臺幣壹仟元
折算壹日。又犯毀損罪，處拘役伍日，如易科罰金，以新臺幣壹
仟元折算壹日。又犯傷害罪，處拘役肆拾日，如易科罰金，以新
臺幣壹仟元折算壹日。應執行拘役伍拾伍日，如易科罰金，以新
臺幣壹仟元折算壹日。
楊仁豪犯傷害罪，處拘役拾日，如易科罰金，以新臺幣壹仟元折
算壹日。
    事  實
一、賴騰偉因楊仁豪經營之工廠噪音問題心生不滿，於民國107 
    年1月17日11時13分，前往楊仁豪所經營、位在新北市○○區○
    ○○路00巷00弄00號之金河精密有限公司前協調噪音問題，賴
    騰偉因楊仁豪之友人張世龍持行動電話對其拍攝而心生不滿
    ，竟基於毀損之犯意，徒手推倒楊仁豪所管領、放置在上址
    前裝有鋁製品之紙箱數只，使其內之鋁製品散落地面，並以
    右腳踢、踹掉落地面之鋁製品，導致上開紙箱內之鋁製品9
    塊外觀刮傷而不堪使用，足生損害於楊仁豪。賴騰偉見張世
    龍仍持續持行動電話拍攝，竟另基於毀損之犯意，徒手揮落
    張世龍所有之行動電話，導致張世龍所有之行動電話外殼之
    充電功能受損而不堪使用，足生損害於張世龍。賴騰偉繼而
    欲進入工廠內與楊仁豪理論，張世龍、楊仁豪及楊仁豪之父
    楊高文見狀均上前勸阻，賴騰偉竟基於傷害之犯意，徒手與
    張世龍、楊仁豪、楊高文推擠、拉扯，並將張世龍推倒在地
    ，再以腳踹楊高文，致張世龍受有右前臂表淺擦傷、右腕表
    淺擦傷併瘀挫傷、左前臂表淺擦傷、左手咬傷、右足表淺擦
    傷、左後側胸部挫傷等傷害、楊高文受有下背和骨盆挫傷等
    傷害、楊仁豪受有右上臂挫傷、左大腿挫傷之初期照護等傷
    害。嗣楊仁豪於與賴騰偉拉扯、推擠過程中，亦基於傷害犯
    意，以腳踢賴騰偉，致賴騰偉受有右側膝部挫傷、右側踝部
    挫傷之傷害。
二、案經賴騰偉、楊仁豪、張世龍、楊高文訴由新北市政府警察
    局蘆洲分局報告臺灣新北地方檢察署檢察官偵查起訴。 
    理  由
一、證據能力部分
  ㈠按被告以外之人於審判外之言詞或書面陳述，雖不符刑事訴
    訟法第159條之1至第159條之4之規定，而經當事人於審判程
    序同意作為證據，法院審酌該言詞陳述或書面陳述作成時之
    情況，認為適當者，亦得為證據；當事人、代理人或辯護人
    於法院調查證據時，知有第159條第1項不得為證據之情形，
    而未於言詞辯論終結前聲明異議者，視為有前項之同意；刑
    事訴訟法第159條之5定有明文。查本判決下列認定事實所引
    用之被告以外之人於審判外所為之供述證據資料（包含人證
    與文書證據等證據），公訴人及被告賴騰偉、楊仁豪等對本
    院提示之卷證，均表示對於證據能力沒有意見而不予爭執，
    且迄至言詞辯論終結前亦未再聲明異議，本院審酌上開證據
    資料製作時之情況，尚無違法不當或證明力明顯過低之瑕疵
    ，亦認以之作為證據，應屬適當。
  ㈡本判決下列認定事實所引用之非供述證據，並無證據證明係
    公務員違背法定程序取得之證據，且與本件待證事實具有自
    然之關聯性，均得作為證據。
二、認定事實所憑之證據及理由 　　
　  訊據被告賴騰偉對於所為如事實欄所示之毀損、傷害等犯行
    坦承不諱；被告楊仁豪則矢口否認有何傷害犯行，辯稱：伊
    沒有用腳踢被告賴騰偉的膝蓋跟腳踝，且拉扯間難免會造成
    受傷，所以伊對被告賴騰偉的行為應符合正當防衛或緊急避
    難云云。經查：
　㈠被告賴騰偉部分
　　被告賴騰偉因被告楊仁豪經營之工廠噪音問題心生不滿，於
    107年1月17日11時13分，前往楊仁豪所經營之金河精密有限
    公司前協調噪音問題，賴騰偉因楊仁豪之友人張世龍持行動
    電話對其拍攝而心生不滿，即徒手推倒楊仁豪所管領、放置
    在上址前裝有鋁製品之紙箱數只，使其內之鋁製品散落地面
    ，並以右腳踢、踹掉落地面之鋁製品，導致上開紙箱內之鋁
    製品9塊外觀刮傷而不堪使用；復因見張世龍持續拍攝，再
    徒手揮落張世龍所有之行動電話，導致張世龍所有之行動電
    話外殼之充電功能受損而不堪使用。賴騰偉之後欲再進入工
    廠內與楊仁豪理論，張世龍、楊仁豪及楊高文見狀均上前勸
    阻，賴騰偉又徒手與張世龍、楊仁豪、楊高文推擠、拉扯，
    並將張世龍推倒在地，再以腳踹楊高文，致張世龍受有右前
    臂表淺擦傷、右腕表淺擦傷併瘀挫傷、左前臂表淺擦傷、左
    手咬傷、右足表淺擦傷、左後側胸部挫傷等傷害、楊高文受
    有下背和骨盆挫傷等傷害、楊仁豪受有右上臂挫傷、左大腿
    挫傷之初期照護等傷害等情，業據被告賴騰偉於本院準備程
    序及審理中坦承不諱，核與證人即告訴人張世龍、楊高文於
    警詢、偵查中、楊仁豪於警詢、偵查及原審審理中指訴大致
    相符，復有卷附告訴人張世龍之衛生福利部臺北醫院診斷證
    明書、告訴人楊高文、被告楊仁豪之新北市立聯合醫院診斷
    證明書、現場照片、行動電話暨鋁製品毀損照片、監視器錄
    影畫面翻拍照片等可佐；另經原審勘驗現場監視錄影畫面明
    確，足見被告賴騰偉上開任意性自白與事實相符，其所為毀
    損、傷害等犯行事證明確，均洵堪認定。
　㈡被告楊仁豪部分
　⒈被告楊仁豪對於案發時與賴騰偉有上開糾紛衝突等節並不否
    認，並迭於警詢、偵訊及原審審理時陳述確與被告賴騰偉發
    生拉扯、推擠（偵字卷第35、107頁；調偵卷第33頁；原審
    易字卷第122頁），而被告賴騰偉於案發後第一次接受警察
    詢問時即陳述遭被告楊仁豪踹擊膝蓋、腳踝等處（偵字卷第
    17頁），而其於案發後當日亦前往新北市立聯合醫院驗傷，
    經診斷受有右側膝部挫傷、右側踝部挫傷之傷害，此有卷附
    新北市立聯合醫院診斷證明書在卷可稽（偵字卷第47頁），
    核與賴騰偉所述遭被告楊仁豪傷害之部位相符，足見賴騰偉
    所受上開傷害，確係楊仁豪與賴騰偉2人於互相拉扯推擠間
    ，遭楊仁豪踹擊所致，賴騰偉之傷害結果確與被告楊仁豪踹
    擊行為具有因果關係。 
　⒉被告楊仁豪所辯不足採之理由
　⑴按侵害已過去後之報復行為，與無從分別何方為不法侵害之
    互毆行為，均不得主張防衛權，而互毆係互為攻擊之傷害行
    為，縱令一方先行出手，還擊之一方，在客觀上苟非單純對
    於現在不法之侵害為必要排除之反擊行為，因其本即有傷害
    之犯意存在，自無主張防衛權之餘地（最高法院30年上字第
    1040號判例、99年度台上字第8234號判決意旨參照）。本案
    依上所述，被告賴騰偉於案發時欲進入工廠內與楊仁豪理論
    時，告訴人張世龍、楊仁豪及楊高文見狀均上前勸阻，雖先
    由賴騰偉基於傷害之犯意，徒手與張世龍、楊仁豪、楊高文
    推擠、拉扯，或進行推倒、腳踹之傷害犯行，致張世龍、楊
    高文、楊仁豪受有前揭傷害。然被告楊仁豪亦與賴騰偉相互
    拉扯、推擠，進而踹擊賴騰偉，故被告楊仁豪與賴騰偉間，
    不論何人先行動手，均屬互毆之情形，況依當時被告賴騰偉
    與楊仁豪、張世龍、楊高文二方間之人數，難認被告楊仁豪
    須以傷害行為始能對於所面臨之現在不法侵害為必要排除，
    被告楊仁豪主觀上顯非具有防衛之意，應具有傷害之故意。
　⑵次按緊急避難行為，則以自己或他人之生命、身體、自由、
    財產猝遇危難之際，非侵害他人法益別無救護之途，為必要
    之條件（最高法院103年度台上字第4172號判決意旨可資參
    照）。如上所述，被告賴騰偉與楊仁豪、張世龍、楊高文等
    人雖於案發時、地，互有爭執拉扯，惟以二方間之人數，楊
    仁豪、張世龍、楊高文等人非不得自行離開以停止雙方之衝
    突，惟楊仁豪未選擇此途，反而於雙方拉扯推擠間，以腳踹
    踢賴騰偉，致賴騰偉受有上揭傷勢，楊仁豪自無從主張緊急
    避難。
　⑶稽諸上開說明，可認被告楊仁豪以正當防衛或緊急避難為辯
    ，無法採信。其所涉傷害犯行，事證明確，亦堪認定。
三、論罪
　㈠新舊法比較　　
　　查被告2人等行為後，刑法第277條業於108年5月29日修正公
    布，於同年月31日施行。修正前刑法第277條第1項規定：「
    傷害人之身體或健康者，處3 年以下有期徒刑，拘役或1,00
    0元以下罰金」；修正後則規定：「傷害人之身體或健康者
    ，處5年以下有期徒刑、拘役或50萬元以下罰金」，經新舊
    法比較結果，修正後之規定並未較有利於被告2人，依刑法
    第2條第1項前段規定，仍應適用行為時即修正前刑法第277
    條第1項規定處斷。另被告賴騰偉行為後，刑法第354條亦於
    108年12月25日修正公布，並於108年12月27日生效，修正前
    刑法第354條規定：「毀棄、損壞前二條以外之他人之物或
    致令不堪用，足以生損害於公眾或他人者，處2年以下有期
    徒刑、拘役或5百元以下罰金」，刑法施行法第1條之1第1項
    、第2項前段並規定：「中華民國94年1月7日刑法修正施行
    後，刑法分則編所定罰金之貨幣單位為新臺幣。94年1月7日
    刑法修正時，刑法分則編未修正之條文定有罰金者，自94年
    1月7日刑法修正施行後，就其所定數額提高為30倍」，是刑
    法第354條於108年12月25日修正前，所定罰金數額應提高為
    30倍，即新臺幣（下同）1萬5千元。修正後刑法第354條規
    定：「毀棄、損壞前二條以外之他人之物或致令不堪用，足
    以生損害於公眾或他人者，處2年以下有期徒刑、拘役或1萬
    5千元以下罰金」，本次修正目的顯係將原本尚須適用刑法
    施行法第1條之1第2項規定計算得出之罰金數額，直接規定
    為法定罰金刑度，以減少法律適用之複雜度，增加法律明確
    性，並無改變構成要件之內容，亦未變更處罰之輕重，自不
    生新舊法比較之問題，而應依一般法律適用原則，適用裁判
    時法即修正後刑法第354條。　
　㈡被告賴騰偉部分
　　核被告賴騰偉所為，係犯修正前刑法第277條第1項之傷害罪
    、刑法第354條之毀損他人物品罪（共2罪）。被告賴騰偉基
    於單一傷害犯意而於同一時地毆打楊仁豪、張世龍、楊高文
    成傷，係一行為侵害數法益而成立數罪名，為想像競合犯，
    應依刑法第55條前段之規定從一重之傷害罪處斷。被告賴騰
    偉所犯上揭各罪，犯意個別、行為互殊，應予分論併罰。
　㈢被告楊仁豪部分
　　核被告楊仁豪所為，係犯修正前刑法第277條第1項之傷害罪
    。
四、撤銷改判的理由
  ㈠撤銷之理由：　
　⒈被告賴騰偉部分　
　　原判決認被告賴騰偉上開毀損、傷害犯行事證明確，分別予
    以論罪科刑固非無見，惟被告賴騰偉於本院準備程序暨審理
    期間坦認所有犯行，是此部分犯罪之量刑基礎已有變更，原
    審未及審酌，容有未洽。檢察官依被告楊仁豪及告訴人張世
    龍、楊高文所請對被告賴騰偉提起上訴，上訴意旨固以本件
    係被告賴騰偉主動向被告楊仁豪及告訴人張世龍、楊高文等
    人尋釁致生事端，而其毀損之行動電話、鋁製品易均屬價值
    非輕之物，是其行為已具有較高之可責性，且本案卷證資料
    中有現場監視錄影畫面清楚攝及被告賴騰偉之具體犯行，該
    監視器畫面並於審理過程中以當庭勘驗之方式揭示予被告賴
    騰偉，然其於偵、審中仍矢口否認，可認其犯後態度惡劣，
    且迄未與告訴人等達成和解，原審量刑實有斟酌必要云云。
    然被告賴騰偉已坦承犯行，且於本院審理過程中數度表達和
    解之意，僅因雙方就和解金額差距過大未能合致，況被告賴
    騰偉有無與被害人達成和解進而賠償損失，只為認定犯後態
    度事由之一，況達成和解與否之原因甚多，尚難一概而論，
    且告訴人等亦已提出附帶民事訴訟請求損害賠償，被告賴騰
    偉最終仍須透過民事確定判決而承擔應負之賠償責任，法院
    自不應將刑事責任與民事賠償過度連結，而科以被告不相當
    之刑，以免量刑失衡。是本件已無檢察官所指量刑及應執行
    刑過輕事由存在，檢察官此部分上訴為無理由；至被告賴騰
    偉上訴意旨請求從輕量刑，則有理由，應由本院將原判決就
    被告賴騰偉部分予以撤銷改判。
　⒉被告楊仁豪部分　
　　原審就被告楊仁豪部分未予詳查，逕以賴騰偉於審理中未陳
    述遭被告楊仁豪攻擊膝蓋、腳踝，且依監視器錄影畫面顯示
    ，賴騰偉有以右腳向前踹地板紙箱及鋁製品，難認被告賴騰
    偉所受傷勢確係遭他人傷害所致云云，因認被告楊仁豪並無
    傷害被告賴騰偉犯行，遽為其無罪之諭知。惟被告楊仁豪自
    承於案發時地與賴騰偉拉扯推擠，且賴騰偉於案發後第一次
    接受警察詢問時即陳述遭被告楊仁豪踹擊膝蓋、腳踝等處，
    當日並經驗傷診斷受有右側膝部挫傷、右側踝部挫傷之傷害
    ，已如前述，已足認被告楊仁豪之傷害犯行。至於賴騰偉於
    原審審理中未為遭被告楊仁豪攻擊膝蓋、腳踝之陳述，此或
    係因時間久遠而未能全面記憶，抑或受限於訊問範圍所致，
    至監視錄影畫面雖攝得賴騰偉腳踢紙箱及鋁製品之畫面，惟
    被告賴騰偉所受傷害位置係於膝蓋、腳踝，此當非以腳踢紙
    箱及鋁製品所自行遭致，是原審疏未審究上情而遽為被告楊
    仁豪無罪之諭知，尙嫌速斷，檢察官就此部分之上訴為有理
    由，同應由本院撤銷改判之。
　㈡自為判決之科刑理由：　　
　　爰審酌被告賴騰偉、楊仁豪前此均無刑事犯罪紀錄之素行，
    此有本院被告前案紀錄表2份在卷可查，惟被告賴騰偉、楊
    仁豪因細故發生爭執，均未能理性溝通、協調歧見，動輒暴
    力相向，所為實不足取；分別考量被告賴騰偉所為造成楊仁
    豪、張世龍、楊高文受傷結果暨先後毀損造成楊仁豪、張世
    龍之損害程度及被告楊仁豪之傷害行為造成賴騰偉之傷害結
    果；兼衡被告賴騰偉犯後已知坦承犯行、被告楊仁豪則仍否
    認犯行之犯後態度；暨衡酌被告賴騰偉自陳大學畢業之智識
    程度、擔任推拿師、月收入約新臺幣2萬元、未婚之家庭生
    活狀況；楊仁豪則自陳四技畢業之智識程度、從事金屬加工
    業等、月收入約15至20萬元、未婚之家庭生活狀況等一切情
    狀（見原審易字卷第201頁），分別改量處如主文第2、3 項
    所示之刑，並均諭知易科罰金之折算標準。暨就被告賴騰偉
    部分定其應執行刑及諭知易科罰金之折算標準。
據上論斷，應依刑事訴訟法第369條第1項前段、第364條、第299
條第1項前段，判決如主文。
本案經檢察官李芷琪提起公訴，檢察官林殷正及被告賴騰偉均提
起上訴後，經檢察官壽勤偉到庭執行職務。
中　　華　　民　　國　　109 　年　　9 　　月　　24　　日
                  刑事第十五庭  審判長法　官  劉興浪
                                      法　官  林怡秀
                                      法　官  古瑞君
以上正本證明與原本無異。
被告楊仁豪如不服本判決，應於收受送達後20日內向本院提出上
訴書狀，其未敘述上訴之理由者並得於提起上訴後20日內向本院
補提理由書（均須按他造當事人之人數附繕本）「切勿逕送上級
法院」。
其餘不得上訴。
                                      書記官  林君縈
中　　華　　民　　國　　109 　年　　9 　　月　　24　　日
附錄：本案論罪科刑法條全文
修正前中華民國刑法第277條
傷害人之身體或健康者，處3年以下有期徒刑，拘役或1千元以下
罰金。
犯前項之罪，因而致人於死者，處無期徒刑或7年以上有期徒刑
；致重傷者，處3年以上、10年以下有期徒刑。

中華民國刑法第354條
毀棄、損壞前二條以外之他人之物或致令不堪用，足以生損害於
公眾或他人者，處2年以下有期徒刑、拘役或1萬5千元以下罰金
。